---
title: "Métodos Cuantitativos en Ecología - MCE5"
subtitle: "EXAMEN FINAL - 2022II"
author: 'ANDY AVILÉS LIZETH FÁTIMA'"
date: "`r Sys.Date()`
output:
  html_document:
    toc: yes
    toc_depth: 4
    highlight: espresso
    theme: paper
    toc_float:
      collapsed: no
      smooth_scroll: yes
---

```{r echo = FALSE, results = 'asis'}
image = "https://www.ikiam.edu.ec/wp-content/uploads/2021/12/logo-ikiam-1.png"
cat(paste0('<center><img src="', image,  '"></center>')) 
```

Los contenidos de esta evaluación corresponden a los temas:

-   GLM y GAM

-   Introducción a estadística Bayesiana

-   Series de tiempo

-   Análisis espacial


Ustedes estan utilizando un archivo tipo R Markdown (`.Rmd`). Las instruciones son **[1 PUNTO]**:

-   Bifurquen el repositorio en GitHub y clonen en su computador usando un proyecto con control de la versión de RStudio.

-   Arriba, donde dice "author", deben llenar sus nombres.

-   **Todo resultado debe ir con su explicación y/o discusión, caso contrario no se calificará.**

-   **NO IMPRIMA los datos o tablas completas**, reporte únicamente figuras o tablas resumen. Si tiene varias figuras use la función `ggarrange` de la librería `ggpubr`.  

-   Al final de este examen deben utilizar el comando "Knit" para generar un archivo HTML.

-   **Cada pregunta debe tener al menos un cntrol de la versión**.

-   Su entrega consiste en colocar el **enlace de GitHub** en la actividad "ExamenFinal".

## **PREGUNTA 1: GLM, GAM y Regresión Bayesiana [3 PUNTOS]**

En el archivo `"glm.xlsx"` tiene tres datos: 

- aedes: insecticidas utilizados para controlar el número de mosquitos en un experimento. Cada vez que se repite la aplicación del insecticida parece disminuir la cantidad de zancudos vivos.

- leishmania: en una infección con leishmania cuando se analiza el tejido qué sucede con la concentración de algunas células y si están o no afectadas. 

- disease: cómo la edad afecta a diferentes características dicotómicas. 

Realice los siguientes análisis: 

- aedes: GLM Poisson

- disease: GLMs binomiales

- leishmania: glm bayesiano

Realizar los siguientes análisis y respectivas interpretaciones: 

1. Análisis exploratorio.

2. Planteamiento de hipótesis.

3. Análisis de regresión 

4. Planteamiento del modelo. 

5. Validez del modelo.

```{r}
##Exploración de datos de aedes
library(tidyverse)
library(readr)
library(dplyr)
aedes <- read_excel("~/aedes.xlsx")
str(aedes)
summary(aedes)

```
En aedes tenemos mediana de 523.5, la media de 865.4, el tercer cuartil de 1217.8 dando ententer que tiene el valor más alto.
```{r}
plot(aedes$repetition, aedes$aedes)
```
Planteamientos de HIPOTESIS
HO: Los insecticidad que estan descritas aumentan la cantidad de mosquitos  no afectado a las células.
HA: Los insecticidad que estan descritas disminuyen la cantidad de mosquitos afectado a las células.

```{r}
##Exploración de datos Leishmania
library(tidyverse)
library(readr)
library(dplyr)
Leishmania <- read_excel("~/Leishmania.xlsx")
str(Leishmania)
summary(Leishmania)
```
En la exploración de datos no smuestra datos de otras enfer..percent_blast donde la mediana es 0.9500    percent_affect de la mediana es de 0.6500  percent_leuco=0.6300   periferia_leuc= 0.900 periferia_blast= 0.5200
lo que nos da a entender que contamos on un valor alto en percent blast. Igualmente la temperatura varía de de 0.9 a 1.-.


```{r}
##Exploración de datos de disease
library(tidyverse)
library(readr)
library(dplyr)
disease <- read_excel("~/disease.xlsx")
str(disease)
summary(disease)
```
Tenemos datos nativo , datos genero, el tramiento y lo años, conmparando con estos datos vemos que gender, treatment, recover cuenta con un dato de 1000, el cuartil 1 de el resto de datos es de o menos el de año que cuneta con 9.5



## **PREGUNTA 2: Series de tiempo [3 PUNTOS]**

En el archivo `"ts.xlsx"` tiene tres datos: 

- quakes: cantidad de eventos de terremotos por cada año.

- hepatitis: casos de hepatitis por mes entre 2010 y 2017 (acomodar la tabla si es necesario) 

- wildfire: cantidad de eventos de incendios forestales por mes entre 2003 y 2017.



Realizar los siguientes análisis y respectivas interpretaciones: 

1. Análisis exploratorio: autocorrelación y descomposición, análisis estacional.

```{r}
##Exploración de datos de terremotos
library(tidyverse)
library(readr)
library(dplyr)
quakes <- read_excel("C:/Users/USUARIO/Downloads/quakes.xlsx")
str(quakes)
summary(quakes)
```
Las medidas estadisticas son usadas para resumir estos datos que tenemos sobre la cantidad de eventos de terremotos que fueron sucediendo en cada años, por ejemplo en el año 2016 tenemos el min de 2, asi como el primer quintil en el año 1941 se tuvo 9,  la media y la mediana en el año 1996 fue de 12 y 12.61 asi como el máximo en el año 2015 fue de 24 de  terremoto.

```{r}
##Exploración de datos de hepatitis
library(tidyverse)
library(readr)
library(dplyr)
hepatitis <- read_excel("C:/Users/USUARIO/Downloads/hepatitis.xlsx")
str(hepatitis)
summary(hepatitis)
```


- wildfire: cantidad de eventos de incendios forestales por mes entre 2003 y 2017.


Las medidas estadisticas son usadas para resumir estos datos que tenemos sobre los casos de hepatitis que fueron adquiriendo las personas entre los años 2010 y 2017, las personas mas afectadas por hepatitis fueron en el año 2010, 2011, 2012 y esto fue controlandose desde el año 2013 al año 2017.


2. ARIMA, SARIMA, ETS, NNAR

3. Validez de los modelos.

4. Predicción a 20 años o a 24 meses según corresponda. 



## **PREGUNTA 3: Análisis espacial de especies [3 PUNTOS]**

Seleccione una especie de planta y una especie de animal; asimismo, dos tipos de modelos de predicción (glm, gam, rf, ann, otro): 

- Mosquito: *Aedes aegypti*

- Puma: *Puma concolor*

- Coati: *Nasua nasua*

- Tapir: *Tapirus terrestris*

- Jaguar: *Panthera onca*

- Palma de cera: *Ceroxylon quindiuense*

- Ceibo: *Ceiba pentandra* 

- Pasiflora: *Passiflora edulis*

- Chirimoya: *Anona cherimola*

Luego realice un análisis espacial de distribución de la especie en Ecuador continental en base a los datos de presencia del GBIF (use rgbif para descargar la data). Explique el resultado y compare la diferencia entre la salida de los dos modelos. En qué regiones los modelos difieren más en la predicción?   

Escogemos la especie Puma concolor.
```{r}
require(pacman)
pacman::p_load(rnaturalearthdata, extrafont, showtext, rnaturalearth, cptcity, 
               SSDM, ggspatial, raster, terra, rgbif, tidyverse, sf, sp, 
               geodata, glue, ggpubr)
```

```{r}
g = gc(reset=T)
rm(list=ls())
options(scipen = 999, warn = -1)

```

```{r}
# load data 
sps = "Puma concolor"
occr = occ_data(scientificName = sps, limit = 10e5, hasCoordinate = T, 
                hasGeospatialIssue = F)

```

```{r}
# Selec datafrane from occr object and filter for a country
occr = occr[[2]]
unique(occr$country) %>%  sort()
occr = occr %>%  dplyr::filter(country == "Ecuador")
```
Acabamos de filtrar los datos de los diferentes países, en total 25 países.
```{r}
# Get shapefiles
wrld = ne_countries(returnclass = "sf", scale = 50)
ecu1 = geodata::gadm(country = "ECU", level = 1, path = "tmpr")
```

```{r}
# Exploratory maps 
plot(st_geometry(wrld))
plot(ecu1)
points(occr$decimalLongitude, occr$decimalLatitude, pch = 16, col = "blue")
```
En el primer mapa nos representa los diferentes países elegidos de todo el mundo. Es sorprendente como la especie de puma concolor se encuentra dispersado por diferentes provincias del Ecuador, menos en las islas Galápagos. Tenems las provincias Esmeraldas, Carchi, Imbabura, Pichincha, Santo Domingo de los Tsachilas, Napo, Sumcumbíos, Orellana, Zamora Chimchipe, Cañar, Manabí Guayas, los Rios. Hay que recalcar que en Manabí Guayas y  los Rios se encuentran muy poca especie, pero las más abundantes es en Esmeraldas, Imbabura, Orellana, Pichincha y Napo esto se debe a que estas provincias cuentan con mayor cantidad de biodiversidad, asi como la alimentación que es variada en estas zonas. Y este felino puede adaptarse a cualquier tipo de habitat o clima.

```{r}
# climatic data 
bioc = geodata::worldclim_country(country = "ECU", var = "bioc", path = "tmpr")
bioc = terra::crop(bioc, ecu1) %>% terra::mask(., ecu1)
names(bioc) = glue("bioc{1:19}")
```

```{r}
# Merge coordinates and bioclimatic data
occr = occr %>%  dplyr::select(x = decimalLongitude, y = decimalLatitude)
vles = terra::extract(bioc, occr[,c("x", "y")])
occr = cbind(occr[,c("x", "y")], vles[,-1])
occr = as_tibble(occr)
occr = mutate(occr, pb = 1)
```

```{r}
# Generate backgroun 
cell = terra::extract(bioc[[1]], occr[,1:2], cells=T)$cell
duplicated(cell)
mask = bioc[[1]]*0
mask[cell] = NA
back = terra::as.data.frame(mask, xy =T) %>% as_tibble()
back = sample_n(back, size = nrow(occr)*2, replace = FALSE)
colnames(back)[3] = "pb"
back = mutate(back, pb = 0)
back = cbind(back, terra::extract(bioc, back[,c(1,2)])[,-1])
back = as_tibble(back)

```
En esta parte generamos los códigos  de fondo de verdadero y falso. 

```{r}
# Join data 
tble = rbind(occr, back)
```

```{r}
# Random Forest Model
bioc = stack(bioc)
tble = as.data.frame(tble)

srdf = modelling(algorithm = "GLM", Env = bioc, Occurrences = tble, Pcol = "pb", 
                 Xcol = "x", cv.parm = c(0.75, 0.25), 
                 Ycol = "y", metric = "TSS", select.metric = "AUC")
plot(srdf@projection)
plot(srdf@binary)
srdf@parameters
srdf@name
srdf@variable.importance
as.numeric(srdf@variable.importance) %>% sum()

rstr = srdf@projection
rstr = terra::rast(rstr)
rslt = terra::as.data.frame(rstr, xy = T) %>%  as_tibble()
```

El GLM nos da un valor de 100, como se mencio al principio la especie de puma concolor, se encuentra más abundante en el norte dell país, como las provincias Esmeraldas, Carchi, Pinchincha, así mismo en la provincia de Zamora Chimchipe, debido a que estas regiones cuentan con mayor biodiversidad de plantas, animales, bosques, etc.


##Escogemos la planta llamada  Chirimoya donde el nombre cientifíco es: *Annona cherimola* del país de Ecuador
```{r}
require(pacman)
pacman::p_load(rnaturalearthdata, extrafont, showtext, rnaturalearth, cptcity, 
               SSDM, ggspatial, raster, terra, rgbif, tidyverse, sf, sp, 
               geodata, glue, ggpubr)
```

```{r}
g = gc(reset=T)
rm(list=ls())
options(scipen = 999, warn = -1)

```

Subimos el nombre de la especie 
```{r}
# load data 
sps = "Annona cherimola"
occr = occ_data(scientificName = sps, limit = 10e5, hasCoordinate = T, 
                hasGeospatialIssue = F)

```
Aquí filtramos los diferentes países.
```{r}
# Selec datafrane from occr object and filter for a country
occr = occr[[2]]
unique(occr$country) %>%  sort()
occr = occr %>%  dplyr::filter(country == "Ecuador")
```
En total tenemos 39 países del mundo en la cual han sido filtradas.

```{r}
# Get shapefiles
wrld = ne_countries(returnclass = "sf", scale = 50)
ecu1 = geodata::gadm(country = "ECU", level = 1, path = "tmpr")
```

```{r}
# Exploratory maps 
plot(st_geometry(wrld))
plot(ecu1)
points(occr$decimalLongitude, occr$decimalLatitude, pch = 16, col = "red")

```
En esta imagen nos representa la diversidad de especies que hay  en distintas provincias, y estas son cambiadas por diferentes nombre por ejemplo aquí en la provincia de Napo lo conocemos con el nombre de Chirimoya, en la Sierra lo dicen Annanas, pero seún la información que tenemos en Napo no hay muchos tipos de árboles de chirimoya pero si en la provincia de IMBABURA, PICHINCHA, CARCHI, así como por la ciudad de LOJA y donde hay menos diverisdad de especies es en las provincias TUNGURAHUA, AZUAY y en las ISLAS GALÁPAGOS, así como ISLAS SANTA MARÍA, SANTA CRUZ y la ISLA SAN CRISTOBAL, son las que tienen menor especies de chirirmoyas.


```{r}
# climatic data 
bioc = geodata::worldclim_country(country = "ECU", var = "bioc", path = "tmpr")
bioc = terra::crop(bioc, ecu1) %>% terra::mask(., ecu1)
names(bioc) = glue("bioc{1:19}")
```

```{r}
# Merge coordinates and bioclimatic data
occr = occr %>%  dplyr::select(x = decimalLongitude, y = decimalLatitude)
vles = terra::extract(bioc, occr[,c("x", "y")])
occr = cbind(occr[,c("x", "y")], vles[,-1])
occr = as_tibble(occr)
occr = mutate(occr, pb = 1)
```

```{r}
# Generate backgroun 
cell = terra::extract(bioc[[1]], occr[,1:2], cells=T)$cell
duplicated(cell)
mask = bioc[[1]]*0
mask[cell] = NA
back = terra::as.data.frame(mask, xy =T) %>% as_tibble()
back = sample_n(back, size = nrow(occr)*2, replace = FALSE)
colnames(back)[3] = "pb"
back = mutate(back, pb = 0)
back = cbind(back, terra::extract(bioc, back[,c(1,2)])[,-1])
back = as_tibble(back)
```
En este apartado generamos los fondos para cada una de las variables expuestas, contando así desde el 1, 18,35, 52, 69, 86, 103, 120. Observado si es verdadero o falso.

```{r}
# Join data 
tble = rbind(occr, back)
```

```{r}
# Random Forest Model
bioc = stack(bioc)
tble = as.data.frame(tble)

srdf = modelling(algorithm = "GLM", Env = bioc, Occurrences = tble, Pcol = "pb", 
                 Xcol = "x", cv.parm = c(0.75, 0.25), 
                 Ycol = "y", metric = "TSS", select.metric = "AUC")
plot(srdf@projection)
plot(srdf@binary)
srdf@parameters
srdf@name
srdf@variable.importance
as.numeric(srdf@variable.importance) %>% sum()

rstr = srdf@projection
rstr = terra::rast(rstr)
rslt = terra::as.data.frame(rstr, xy = T) %>%  as_tibble()

```
Al finalizar nos representa los datos de la especie de Annonas cherimola nos representa que el clima en diferentes provincias es apto para este tipo de especies. Al norte con las provincias Pichincha e Imbabura existe mas diversidad y en las Islas Galápagos y asi como en la parte del sur se cuenta con la provincia de Loja, también se ha visto que estas son exportadas mas en estas provincias y esta planta es de la  familia guanabana.

















